臺灣高等法院臺南分院刑事判決
111年度交上訴字第611號
上  訴  人  臺灣臺南地方檢察署檢察官
被      告  鄭文川

指定辯護人  戴榮聖律師  
上列上訴人因被告公共危險案件，不服臺灣臺南地方法院110年
度交訴字第123號中華民國111年3月30日第一審判決（起訴案號
：臺灣臺南地方檢察署110年度調偵字第1268號），提起上訴，
本院判決如下：
    主  文
原判決關於所處之刑部分撤銷。
鄭文川處有期徒刑參年伍月。
    事實及理由
一、按上訴得對於判決之一部為之；對於判決之一部上訴者，其
    有關係之部分，視為亦已上訴。但有關係之部分為無罪、免
    訴或不受理者，不在此限；上訴得明示僅就判決之刑、沒收
    或保安處分一部為之，刑事訴訟法第348條定有明文。經查
    ：檢察官於本院審理期日，已明確表示僅就判決之量刑提起
    上訴(見本院卷第126頁)，因此本案僅就檢察官上訴部分加
    以審理。至於其他部分（即犯罪事實、所犯法條及論罪部分
    ），均非本院審理範圍，而應以原判決認定為基礎，爰引用
    第一審判決書所載（如附件，另判決書第2頁倒數第2行19頁
    ，更正為17頁）。
二、檢察官依告訴人蔡明陽及被害人鄭淑敏之請求，上訴意旨略
    以：本件交通事故係被告酒精測定值超過標準無照駕駛普 
    通重型機車，超速行駛，未注意車前狀況，未保持安全距離
    之肇事原因致被害人蔡佳成死亡、被害人蔡佳成年僅34歲驟
    逝，致其親人承受之遺憾及痛苦至深且鉅，犯罪所生損害尚
    難謂非為嚴重，且被告犯後迄今仍未為賠償，難認犯後態度
    良好，然原審未予以審酌，僅就被告之行為量處有期徒刑3
    年6月，顯無法達到警惕之目的，亦難契合告訴人蔡明陽及
    被害人鄭淑敏之法律情感，原審量刑是否妥適，實容有再行
    斟酌之餘地。為此，提起上訴，請求將原判決撤銷，更為適
    當合法之判決。被告方面則辯稱，依臺灣臺南地方檢察署檢
    察官相驗報告書所載，「嗣經警據報到場處理，而鄭文川在
    場表明己為肇事人，說明事發經過並自首接受調查。」(見
    相字卷第76頁)，應有刑法第62條自首減刑之適用，及以兩
    車之刮地痕跡接近車道中線，應可判斷被害人之車輛當時確
    實有欲逕行左轉之情況，則本件車禍之發生應無法全部歸責
    於被告，原審量處之刑度實不宜再加重，應予維持或予酌減
    等語。　
三、量刑之審查　　
　㈠原判決以：卷內並無道路交通事故肇事人自首情形紀錄表；
    且被告警詢調查筆錄亦未載有其自首情形；另經法院2次函
    詢臺南市政府警察局佳里分局，該分局均函復稱被告無自首
    情形；再由上開函文所附110報案紀錄單及現場處理警員鄭
    靄灝報告略謂：本案為路過民眾報案，警方到場時鄭嫌全身
    散發濃重酒氣，並無自首情形等語，顯見經警到達本件車禍
    現場時，被告尚未陳明係酒駕肇事者之前，員警即已知悉犯
    罪事實與犯罪之人；被告對於上揭分局函附資料於審理時，
    均表示沒意見，綜合上情，認被告尚無自首之適用，所認固
    非無見。
　㈡惟按對於未發覺之罪自首而受裁判者，得減輕其刑。刑法第6
    2條前段明文規定。而所謂發覺，不以有偵查犯罪之機關或
    人員確知其人犯罪無誤為必要，僅須有確切之根據得為合理
    之可疑者，亦屬發覺(最高法院97年度台上字第5969號判決
    意旨可資參照)。依卷附臺南市政府警察局佳里分局之110年
    10月13日南市警佳偵字第1100559422號函、及110年11月24
    日南市警佳偵字第1100619011號函，雖均函覆原審法院稱，
    被告無自首情形（見原審卷第57至63頁、第69至71頁），然
    由上揭函文所附110報案紀錄單及現場處理警員鄭靄灝報告
    之記載：本案為路過民眾報案，警方到場時鄭嫌全身散發濃
    重酒氣，並無自首情形等語，可知員警到場時，因被告全身
    散發酒氣，而有合理根據懷疑被告有飲酒。然飲酒之人與並
    不等同於必有酒駕行為，換言之，究竟何人駕車肇致本件車
    禍，單憑全身散發酒氣，尚難認已掌握確切合理之根據而達
    到發覺之程度。況且，由被告之警詢筆錄所載：「警方接獲
    通報於今(26日)17時09分在台南市西港區南41線3.6公里處
    南下一般車道有交通事故，經到場了解係你駕駛000-0000號
    普通重型機車與駕駛蔡佳成騎乘000-0000號普通重型機車發
    交通事故等語」(見相字卷第9頁)，再參諸卷附之道路交通
    事故現場圖上載「4、A車(按指被告駕駛之車號000-0000號
    機車)駕駛人於事故現場有向警方表示肇事身分」(見相字卷
    第34頁)，可知員警到場後，被告有表明肇事身分，員警經
    過了解後，始知悉肇事車輛及駕駛人各為何，因認在被告表
    明為肇事者前，員警並不知何人涉案，被告所為應已合於未
    發覺之罪自首而受裁判之規定，原判決漏未審酌此點，認被
    告無自首之適用，尚有未洽。檢察官上訴指摘原審判決量刑
    過輕，雖無理由，然因原審判決有上開可議之處，應由本院
    撤銷改判，並依刑法第62條前段減輕其刑，又考量自首減刑
    之規定本為使犯罪事實易於發覺及獎勵犯人知所悔悟而設，
    而本件車禍發生時，已有其他人目睹，員警並不難發覺係被
    告犯罪，且車禍造成之損害至為嚴重，被告又應負全部過失
    責任，迄今仍尚未彌補，二相權衡下，自不宜因被告曾向員
    警表明肇事身分，即可不顧上情而予大幅度減刑，因此，僅
    予酌減輕其刑。至於被告辯稱案發時，被害人欲進行左轉，
    車禍之發生無法全部歸責於被告云云，然由車禍現場僅為雙
    向2線道，足認直行之機車亦有可能偏向中線行駛，此外，
    亦無其他證據證明被害人有左轉彎之跡象，自無法單憑此點
    ，即可遽認被害人即將左轉彎。被告此部分辯解，尚屬無據
    。
　㈢爰審酌本件交通事故全係因被告酒精測定值超過標準無照駕
    駛普通重型機車，超速行駛，未注意車前狀況，未保持安全
    距離等肇事原因，導致被害人死亡，且被害人年僅34歲驟逝
    ，其親人承受之遺憾及痛苦至深且鉅，犯罪所生損害重大、
    被告經警測得呼氣酒精濃度達每公升0.98毫克、無前科之素
    行、與被害人家屬因賠償金額差距過大致未達成民事和解，
    兼衡被告犯後坦承之態度、自述國中畢業、目前從事水泥工
    ，月薪約新臺幣2、3萬元，租屋、與母親同住等學經歷及生
    活狀況等(見本院卷第136頁)一切情狀，量處如主文所示之
    刑。
據上論結，應依刑事訴訟法第364條、第369條第1項、第373條，
判決如主文。
本案經檢察官徐書翰提起公訴、檢察官謝欣如提起上訴、檢察官
盧駿道到庭執行職務。　　
中　　華　　民　　國　　111 　年　　12　　月　　13　　日
                  刑事第六庭    審判長法　官  吳勇輝
                                      法　官  吳錦佳
                                      法　官  包梅真
以上正本證明與原本無異。
如不服本判決應於收受送達後20日內向本院提出上訴書狀，其未
敘述上訴理由者，並得於提起上訴後20日內向本院補提理由書（
均須按他造當事人之人數附繕本）「切勿逕送上級法院」。
　　　　　　　　　　　　　　　　　　　書記官  許雅華
中　　華　　民　　國　　111 　年　　12　　月　　13　　日
　　　　　　　　　　　　　　　　　　　
附錄：本判決論罪科刑法條
修正前中華民國刑法第185條之3
駕駛動力交通工具而有下列情形之一者，處 2 年以下有期徒刑
，得併科 20 萬元以下罰金：
一、吐氣所含酒精濃度達每公升零點二五毫克或血液中酒精濃度
    達百分之零點零五以上。
二、有前款以外之其他情事足認服用酒類或其他相類之物，致不
    能安全駕駛。
三、服用毒品、麻醉藥品或其他相類之物，致不能安全駕駛。
因而致人於死者，處 3 年以上 10 年以下有期徒刑；致重傷者
，處 1 年以上 7 年以下有期徒刑。
曾犯本條或陸海空軍刑法第 54 條之罪，經有罪判決確定或經緩
起訴處分確定，於五年內再犯第 1 項之罪因而致人於死者，處
無期徒刑或 5 年以上有期徒刑；致重傷者，處 3 年以上 10 年
以下有期徒刑。　　　
附件：　　　
　　　      臺灣臺南地方法院刑事判決
110年度交訴字第123號
公　訴　人　臺灣臺南地方檢察署檢察官
被　　　告　鄭文川　男　(民國00年0月00日生)
　　　　　　　　　　身分證統一編號：0000000000號
　　　　　　　　　　住臺南市○○區○○00號之00
　　　　　　　　　　居臺南市○○區○○路000巷0號00樓之0
選任辯護人　凃禎和律師
上列被告因公共危險案件，經檢察官提起公訴（110年度調偵字
第1268號），本院判決如下：
    主  文
鄭文川駕駛動力交通工具而吐氣所含酒精濃度達每公升零點二五
毫克以上，因而致人於死，處有期徒刑參年陸月。
    事  實
一、鄭文川於民國110年1月26日16時許，在臺南市西港區之檳榔
    攤飲用啤酒後，明知飲酒吐氣所含酒精濃度達每公升0.25毫
    克以上，不得駕駛動力交通工具，竟未待體內酒精成分消退
    ，仍於同日16時許，自該處騎乘車牌號碼000-0000號普通重
    型機車離去。嗣於同日17時許，鄭文川騎乘上開車輛沿臺南
    市西港區南41線道路由北往南方向行駛，行經臺南市西港區
    南41線道路3.6公里處，本應注意行車速度，應依速限標誌
    或標線之規定，並應注意行車超越時應顯示左方向燈並於前
    車左側保持半公尺以上之間隔超過，行至安全距離後，再顯
    示右方向燈駛入原行路線，復應注意車前狀況，並隨時採取
    必要之安全措施，而依當時日間有自然光線，路面無缺陷與
    障礙物、視距良好，並無不能注意之情事，竟疏未注意車前
    狀況並保持安全距離，貿然以時速60至80公里之速度（速限
    50公里）欲超越蔡佳成騎乘之車牌號碼000-0000號普通重型
    機車，兩車因而發生碰撞，致蔡佳成人車倒地，並受有嚴重
    頭部外傷、肋骨骨折等傷害，經送醫救治後，仍於同日18時
    40分死亡。嗣經警據報到場測得鄭文川吐氣所含酒精濃度達
    每公升0.98毫克。
二、案經蔡佳成之父蔡明陽告訴及臺南市政府警察局佳里分局移
    送臺灣臺南地方檢察署檢察官偵查起訴。
    理  由
壹、程序部分：
一、本案以下所引用具傳聞證據性質之供述證據，被告鄭文川及
    其辯護人、檢察官於本院言詞辯論終結前均未爭執其證據能
    力，且本院審酌前開證據作成時之情況及證據取得過程等節
    ，並無非出於任意性、不正取供或其他違法不當情事，且客
    觀上亦無顯不可信之情況，復經本院於審判期日就上開證據
    依法進行調查、辯論，是依刑事訴訟法第159條之5規定，均
    有證據能力。
二、本案以下所引用具非供述證據性質之證據資料，均無違反法
    定程序取得之情形，依刑事訴訟法第158條之4規定之反面解
    釋，均應有證據能力。
貳、實體部分：
一、上開事實，業據被告於警詢、偵查及本院審理時坦承不諱，
    核與證人即告訴人蔡明陽於警詢、偵查之證述情節大致相符
    （見警卷第13-15頁、相驗卷第63、64頁），並有臺南市政
    府警察局佳里分局道路交通事故現場圖、道路交通事故調查
    報告表㈠㈡、酒精測定紀錄表、舉發違反道路交通管理事件通
    知單、財團法人台灣電子檢驗中心呼氣酒精測試器檢定合格
    證書、奇美醫療財團法人佳里奇美醫院診斷證明書、臺灣臺
    南地方檢察署相驗屍體證明書、檢驗報告書、臺南市車輛行
    車事故鑑定會110年4月16日南市交鑑字第1100488617號函附
    鑑定意見書、臺南市政府110年6月18日府交智安字第110075
    3042號函附臺南市車輛行車事故鑑定覆議委員會覆議意見書
    各1份、行車紀錄器錄影畫面翻拍照片6張、現場照片43張、
    相驗照片6張及行車紀錄器錄影光碟1片在卷可憑（見警卷19
    、21、23、31、33、35、37、43-69、相驗卷第65-70頁、第
    73-75頁、110年偵字第3128號偵卷第12、13頁、110年調偵
    字第1268號偵卷第7-10頁）。再者，刑法第185條之3第2項
    之罪，係加重結果犯，以行為人對於第1項之基本行為（酒
    駕等）有故意，對於加重結果（致人於死或重傷）部分有過
    失，始令負該加重結果之責，乃結合服用酒類等不能安全駕
    駛動力交通工具而駕駛罪及過失致人於死或致重傷罪之構成
    要件，而變更法定刑度。被告於飲酒後駕駛動力交通工具，
    且吐氣中所含酒精濃度為每公升0.98毫克，顯先有酒後駕車
    之故意，因酒精作用之影響，致精神不佳及注意力、反應力
    、駕駛操控力均降低，雖主觀上無預見被害人死亡結果之故
    意，然其已不能安全駕駛動力交通工具，仍執意駕車上路，
    且疏未注意遵守交通規則規定，因而在上開路段肇事，造成
    被害人蔡佳成因本件車禍不治死亡之加重結果，客觀上顯有
    預見之可能性，並確因其酒駕肇事之行為，造成被害人不治
    死亡之結果，被告自符合上開加重結果犯之要件，應對被害
    人因本案車禍而死亡之加重結果負責。綜上，被告自白核與
    事實相符，事證明確，其犯行應足認定。
二、按行為後法律有變更者，適用行為時之法律；但行為後之  
    法律有利於行為人者，適用最有利於行為人之法律，刑法第
    2條第1項定有明文。查被告行為後，刑法第185條之3第2項 
     前段於111年1月28日經總統公布修正，並於同年月30日生
    效，修正前規定「因而致人於死者，處3年以上10以下有期
    徒刑。」，修正後規定「因而致人於死者，處3年以上10以
    下有期徒刑，得併科2百萬元以下罰金。」，經比較新舊法
    結果並未較有利於被告，自應適用被告行為時即修正前刑法
    第185條之3第2項前段規定論處。
三、核被告所為，係犯修正前刑法第185條之3 第2 項前段駕駛
    動力交通工具而吐氣所含酒精濃度達每公升0.25毫克，因而
    致人於死罪。另按汽車駕駛人除酒醉駕車外，如另有道路交
    通管理處罰條例第86條第1項所定無駕駛執照駕車應加重其
    刑之情形，因該條項之規定，係加重條件，就數種加重事項
    為列舉規定，既被規定在同一條項內，縱同時有數種該條項
    規定之加重情形，亦僅能加重一次，不能再遞予加重其刑。
    而增訂刑法第185條之3第2項，將酒醉駕車之不能安全駕駛
    之加重條件，以加重結果犯之立法方式，將原本分別處罰之
    不能安全駕駛罪與過失致人於死罪結合為一罪，實質上已將
    酒醉駕車之加重條件予以評價而加重其刑，且於增訂刑法第
    185條之3第2項後，立法上又未將該酒醉駕車之加重條件自
    上開條例第86條第1項規定內刪除，即難認係有意將此一加
    重條件與其他之加重條件予以區別，而分別加重處罰。故倘
    行為人犯刑法第185條之3第2項之罪而併有無照駕車之情形
    ，如再予加重，亦無異於重複加重，而為雙重評價過度處罰
    。故於增訂刑法第185條之3第2項後，如行為人另有無照駕
    車之情形時，不能再依道路交通管理處罰條例第86條第1項
    予以加重其刑（最高法院103年度臺上字第3473號判決意旨
    參照）。本件被告雖無考領普通重機車駕照，有交通部公路
    總局嘉義區監理所麻豆監理站110年10月4日嘉監麻站字第11
    00248309號函附卷可佐（見本院卷第55頁），然依上開最高
    法院判決意旨，被告之行為既已該當刑法第185條之3第2項
    之罪，其雖併有無照、酒醉駕車之情形，應無再適用道路交
    通管理處罰條例第86條第1項規定重複加重其刑之餘地，附
    此敘明。爰審酌本件交通事故係被告酒精測定值超過標準無
    照駕駛普通重型機車，超速行駛，未注意車前狀況，未保持
    安全距離之肇事原因致被害人死亡、被害人年僅34歲驟逝致
    其親人承受之遺憾及痛苦至深且鉅，犯罪所生損害重大、被
    告經警測得呼氣酒精濃度達每公升0．98毫克、無前科、與被
    害人家屬因賠償金額差距過大致未達成民事和解，惟告訴人
    已提起附帶民事訴訟，兼衡被告犯後坦承之態度、自述學經
    歷及生活狀況等一切情狀，量處如主文所示之刑。
四、起訴書另略載：「嗣經警據報到場處理，而鄭文川在場表明
    己為肇事人，說明事發經過並自首接受調查。」等情。惟查
    ，㈠卷內並無道路交通事故肇事人自首情形紀錄表，且被告
    警詢調查筆錄亦未載有其自首情形。㈡經本院2次函詢臺南市
    政府警察局佳里分局，該分局均函復稱被告無自首情形等語
    ，有該分局110年10月13日南市警佳偵字第1100559422號、1
    10年11月24日南市警佳偵字第1100619011號函在卷可佐（見
    本院卷第57-63頁、第69-71頁），上揭函並附110報案紀錄
    單及現場處理警員鄭靄灝報告略謂：本案為路過民眾報案，
    警方到場時鄭嫌全身散發濃重酒氣，並無自首情形等語，顯
    見經警到達本件車禍現場時，被告尚未陳明係酒駕肇事者之
    前，員警即已知悉犯罪事實與犯罪之人。㈢上揭分局函附資
    料於本院審理時提示予被告，均表示沒意見（見本院卷98、
    99頁）。故本件尚無自首之適用，併此敘明。
據上論斷，應依刑事訴訟法第299條第1項前段，刑法第2條第1項
前段、第185條之3第2項前段（修正前），判決如主文。
本案經檢察官徐書翰提起公訴，檢察官謝欣如到庭執行職務。
中　　華　　民　　國　　111 　年　　3 　　月　　30　　日
　　　　　　　　　刑事第五庭  審判長法　官　鍾邦久
　　　　　　　　　                  法  官  蔡奇秀
　　　　　　　　　                  法  官  林欣玲
以上正本證明與原本無異。
如不服本判決應於收受本判後20日內向本院提出上訴書狀，並應
敘述具體理由。其未敘述上訴理由者，應於上訴期間屆滿後20日
內向本院補提理由書狀（均須按他造當事人之人數附繕本）「切
勿逕送上級法院」。
  　　　　　　　　　　　　　　      書記官　黃憶筑
中　　華　　民　　國　　111 　年　　3 　　月　　30　　日
本案論罪科刑法條：　　
修正前中華民國刑法第185條之3第2項：
駕駛動力交通工具而有下列情形之一者，處 2 年以下有期徒刑
，得併科 20 萬元以下罰金：
一、吐氣所含酒精濃度達每公升零點二五毫克或血液中酒精濃度
    達百分之零點零五以上。
二、有前款以外之其他情事足認服用酒類或其他相類之物，致不
    能安全駕駛。
三、服用毒品、麻醉藥品或其他相類之物，致不能安全駕駛。
因而致人於死者，處 3 年以上 10 年以下有期徒刑；致重傷者
，處 1 年以上 7 年以下有期徒刑。
曾犯本條或陸海空軍刑法第 54 條之罪，經有罪判決確定或經緩
起訴處分確定，於五年內再犯第 1 項之罪因而致人於死者，處
無期徒刑或 5 年以上有期徒刑；致重傷者，處 3 年以上 10 年
以下有期徒刑。